臺灣高等法院臺中分院民事判決　　　九十三年度上易字第一八六號
　　　上　訴　人　乙○○
　　　被　上訴人　丙○○
　　　訴訟代理人　甲○○
右當事人間侵權行為損害賠償事件，上訴人對於中華民國九十三年三月三十一日臺灣
彰化地方法院九十二年度重訴字第二七四號第一審判決提起上訴，本院於九十三年七
月六日言詞辯論終結，茲判決如左：
　　　主　　　文
上訴駁回。
第二審訴訟費用由上訴人負擔。
　　　事實及理由
一、被上訴人甲○○、丙○○主張：上訴人之自小客車駕駛執照前被吊扣，竟在無駕
　　駛執照情況下，仍於民國（以下同）九十一年一月五日三時許，駕駛車牌號碼Ｊ
　　四－九四三九號自小貨車，由北往南沿彰化市○○路上行駛，本應注意行經閃光
　　黃燈交岔路口時，應減速慢行小心通過，以避免發生車禍，且依當時情形又無不
　　能注意之情形，竟疏未注意，於行經線東路與彰草路時，未減速慢行小心通過，
　　適伊二人之子黃科樺駕駛車號ＧＺ五－○二八號機車，延彰草路由東向西方向行
　　駛，行至前開路口時，亦疏未注意酒後不得駕車及支線道車應暫停讓幹道先行，
　　致撞上乙○○所駕駛之前開貨車，黃科樺因而受有顱骨骨折併顱內出血、右側氣
　　胸、雙側股骨骨折等傷害，嗣經送醫仍傷重不治死亡。伊等因黃科樺死亡，受有
　　將其送醫急救所支付醫藥費新台幣（下同）四千六百四十三元、死亡後支出殯葬
　　費十五萬二千五百元之損失、又伊等為被害人黃科樺之父母，因黃科樺之死亡，
　　伊等均受有扶養費之損失，扣除伊等另二名女兒應負擔之三分之二扶養費，伊等
　　尚得請求之扶養費損失各為四十九萬七千八百五十八元、四十一萬七千九百五十
　　六元；而伊等夫妻因獨子黃科樺之死亡，遭受白髮人送黑髮人之精神上莫大痛苦
　　，自均各得請求以三百萬元為非財產上損害之慰撫金。綜上，扣除伊等已領取之
　　強制責任險保險金共七十萬元外，因上訴人上開侵權行，致被上訴人甲○○、丙
　　○○之損害合計依序為三百三十五萬零一元、三百零六萬七千九百五十六元，自
　　應由上訴人負責賠償等情，爰依民法第一百八十四條、第一百九十二條第一、二
　　項、第一百九十四條侵權行為法律關係之規定，提起本件訴訟，求為命上訴人依
　　序給付被上訴人甲○○、丙○○三百三十萬五千零一元、三百零六萬七千九百五
　　十六元，並均自起訴狀繕本送達翌日起，至清償日止，按年息百分之五加計遲延
　　利息之判決（原審判決命上訴人給付甲○○其中四十萬八千八百四十六元、給付
　　王成志三十四萬四千零四十元，並均自九十一年八月十六日起至清償日止加計之
　　法定遲延和息，而駁回被上訴人等其餘之訴，未據被訴訴人等聲明不服。）。
二、上訴人則以：依原法院九十一年交訴字第一○六號刑事判決卷中之車禍鑑定報告
    認：「黃科樺無駕照且酒精濃度過量，駕駛重機車ＧＺ五－○二八，行經閃光交
    岔路口，支道車未讓幹道車先行，為肇事主因」，故本件車禍發生，黃科樺亦與
    有過失，且需負大部分責任，請求按民法第二一七條第一項過失相抵之規定，減
    輕賠償金額。又上訴人並非無照駕駛，係駕照過期忘記換，且上訴人僅小學畢業
    ，目前無業，家中尚有妻及二子待養。故對被上訴人請求賠償損害之金額，請求
    扣除殯葬費中之非必要性支出，依法審酌扶養費部分請求，被上訴人請求之精神
    慰撫金過高，應以黃科樺所載亦因本件車禍死亡之黃義哲父母於台灣彰化地方法
    院九十二年度重訴字第二七三號向伊請求賠償所判各給慰撫金一百二十萬元之標
    準為給付為適當。又該案認黃義哲應負擔百分之八十過失比例，本件騎車之黃科
    樺自應負擔相同之過失比例以減輕伊之賠償責任等語，資為抗辯。
三、原審審理後，斟酌兩造之主張及攻擊防禦方法之結果，認被上訴人關於醫藥費三
    千五百九十三元、殯葬費十五萬二千五百元、甲○○請求之扶養費於三十七萬三
    千三百九十四元範圍內、丙○○請求之扶養費於三十一萬三千四百六十七元範圍
    內均有理由，應予准許。非財產上損害部分，應各以二百萬元為相當。又斟酌被
　　害人黃科樺應負擔百分之七十之過失責任，以及扣除被上訴人二人已領取之強制
　　責任險賠償共七十萬元，而為被上訴人等一部勝訴之判決。諭知上訴人應給付被
　　上訴人甲○○四十萬八千八百六十六元、丙○○三十四萬零四十元，及均自九十
　　一年八月十六日起至清償日止，按年息百分之五計算之利息，並為假執行及免為
　　假執行之宣告，駁回被上訴人等其餘之訴。上訴人就原審所為其敗訴之判決均聲
　　明不服，聲明求為判決：(一)原判決不利於上訴人部分廢棄。(二)右廢棄部分，被上
　　訴人等在第一審之訴駁回。(三)第一、二審訴訟費用由被上訴人負擔。被上訴人則
　　答辯聲明求為判決駁回上訴人之上訴。
四、查被上訴人主張上訴人乙○○之自小客車駕駛執照前被扣吊，竟在無適當駕駛執
　　照之情況下，仍於九十一年一月五日三時許，駕駛車牌號碼Ｊ四－九四三九號自
　　小貨車，由北往南沿彰化市○○路上行駛，本應注意行經閃光黃燈交岔路口時，
　　應減速慢行小心通過，以避免發生車禍，且依當時情形，又無不能注意之情形，
　　竟疏未注意，於行經線東路與彰草路口時，未減速慢行小心通過，仍以時速約六
　　十公里之高速前進適伊等二人之子黃科樺駕駛車號ＧＺ五－○二八號機車，沿彰
　　草路由東向西方向行駛而來，行至前開路口時，亦疏未注意酒後不得駕車及支線
　　道車應暫停讓幹線道車先行，致撞上乙○○所駕駛之前開貨車，黃科樺因而受有
　　顱骨骨折併顱內出血、右側氣胸、血胸、雙側股骨骨折等傷害，嗣經路人高忠祥
　　報警，將黃科樺送醫後，黃科樺延至同年一月十七日，因顱內出血引發敗血性休
　　克傷重而不治死亡之事實，業據被上訴人提出醫療收據影本四件、殯葬費支出單
    據影本三件、戶籍謄本一件為證，並有彰化縣警察局所製之道路交通事故調查報
    告表及現場相片等附於台灣彰化地方法院檢察署九十一年度相字第四五號、第十
    號卷可稽，而被害人黃科樺確因本件車禍傷重死亡，並經台灣彰化地方法院檢察
    署檢察官督同檢驗員相驗屬實，製有勘驗筆錄、相驗屍體證明書及檢斷書等附卷
    可憑。經本院調閱上開案卷查核屬實。按特種閃光號誌之閃光黃燈表示『警告』
    ，車輛應減速接近，注意安全，小心通過，道路交通安全規則第一百零二條第一
    項第一款及道路交通標誌標線號誌設置規則第二百十一條第一項第一款分別定有
    明文。查本案車禍發生時天氣晴、夜間有照明、路面乾燥無缺陷、視距良好無障
    礙物，且閃光號誌動作正常，有卷附道路交通事故調查報告表、肇事現場照片可
    稽，當時並無不能注意之情事，而上訴人駕駛自小貨車行經上開交岔路口時，其
    行車方向係設有閃光黃燈（線東路一段），而被害人黃科樺所騎乘車號ＧＺ五－
    ○二八號機車之行進方向（彰草路），則設有閃光紅燈，有前揭道路交通事故調
    查報告為憑，本件上訴人疏未注意，於行經閃光黃燈交岔路口，未減速慢行小心
    通過，反以約六十公里時速貿然行駛而肇事，其對本件車禍之發生顯有過失甚明
    ，本件經送臺灣省彰化縣車輛行車事故鑑定委員會、臺灣省車輛行車事故覆議鑑
    定委員會及中央警察大學鑑定結果，亦同認上訴人乙○○駕駛自小貨車行經閃光
    黃燈交岔路口，未減速慢行小心通過，為肇事次因（參卷附臺灣省彰化縣車輛行
    車事故鑑定委員會鑑定意見書、臺灣省車輛行車事故覆議鑑定委員會覆議意見書
    及中央警察大學九十二年六月六日校科第0000000號鑑定書），是上訴人
    之行為自有過失，且其過失行為與被害人黃科樺之死亡間，具有相當之因果關係
    ，自屬過失致黃科樺於死。上訴人因而犯有過失致人於死之罪，並經台灣彰化地
    方法院以九十一年度交訴字第一○六號判決有期徒刑六月，因上訴人撤回上訴而
    確定在案，此並有上開判決書乙件在卷可參，並經本院調取上開案卷查核屬實，
    上開事實並為上訴人所不爭執，是被上訴人主張上訴人有上開過失侵權事實堪認
    為真實。
五、按因故意或過失不法侵害他人權利者，負損害賠償責任，又不法侵害他人致死者
    ，對於支出醫療費及增加生活上需要之費用或殯葬費之人，亦應負損害賠償責任
    。被害人對於第三人負有法定扶養義務者，加害人對於該第三人亦應負損害賠償
    。不法侵害他人致死者，被害人之父母、子女、及配偶，雖非財產上之損害，亦
    得請求賠償相當之金額。民法第一百八十四條第一項前段、第一百九十二條第一
    、二項、第一百九十四條分別定有明文。又「慰藉金係以精神上所受無形之痛苦
    為準，非如財產損失之有價額可以計算，究竟如何始認為正當，自應審酌被害人
    及加害人之地位、家況、並被害人所受痛苦之程度，與其家屬之關係暨其他一切
　　情事，定其數額。（最高法院四十八年度台上字第七九八號判決參照）。本件上
　　訴人因過失致被上訴人之子黃科樺於死，從而，被上訴人依據上開規定，訴請上
　　訴人應賠償其醫療費、殯葬費、扶養費、精神慰藉金之損害，於法自屬有據，茲
　　就將被上訴人等二人請求賠償之費用，應否准許，以及上訴人之抗辯是否有理分
　　述如左：
　(一)醫療費部分：被上訴人甲○○主張支出被害人黃科樺送醫急救之醫藥費用四千六
　　百四十三元，業據其提出醫療費收據影本四件為證，除九十一年一月六日及九十
　　一年二月二十三日之收據係屬證明書費，非醫療費用應予剔除外，其餘三千五百
　　九十三元，為上訴人所不爭執，應予准許。
　(二)殯葬費部分：被上訴人甲○○主張支付被害人黃科樺殯葬費項目為納骨堂使用費
　　一萬一千五百元、骨灰罐五萬元、十字水被一千九百元、接體工人工資二千元、
　　冷凍費用一萬元、相片及相框一千二百元、棺木一萬元、棺罩三百元、瓷相一千
　　元、瓷字一千元、退冰工人、洗殮工人、更衣工人工育共六千元、安息服三千五
　　百元、化妝師二千五百元、禮儀師三千元、入殮工人二千元、入殮用紙六百元、
　　入殮石斛蘭三百元、抬棺工人四千八百元、禮車八千元、運棺工人一千元、代辦
　　火化手續一千二百元、火化規費八千元、安息追思程序表二千元、布幔三千元、
　　式場佈置一萬三千元、禮堂租金二千元、交還車進塔服務費三千五百元、代理清
　　潔費二千元，均屬喪葬儀式之必要費用，計十五萬二千五百元，業據其提出殯葬
　　費支出明細表影本三件、委託葬儀各項明細表一件為證。經本院斟酌死者之身分
    、地位、經濟情況及實際需要，核均屆喪葬儀式所必要之費用，應予准許。上訴
    人雖主張扣除非必要性支出云云，自無可採。
　(三)扶養費部分：被上訴人丙○○、甲○○分別為被害人黃科樺之父母，因黃科樺之
　　死亡而受有扶養費之損害；按直系血親卑親屬為第一順序之扶養義務人，又負扶
　　養義務人者有數人，而其親等同一時，應各依其經濟能力，分擔義務，再夫妻互
　　負扶養義務，其負扶養義務之順序與直系血親卑親屬同，其受扶養權利之順序與
　　直系血親尊親屬同。受扶養權利人以不能維持生活而無謀生能力者為限之限制，
　　於直系血親尊親屬不適用之。民法第一千一百十五條第一項、第三項、第一千一
　　百十六條之一、第一千一百十七條分別定有明文。查被上訴人等現均無業、並無
　　收入，業據其提出證明書二紙為證（參原審卷第三九、四十頁），復為上訴人所
　　不爭執，足認渠等確有不能維持生活之情形，被上訴人等依據民法第一百九十二
　　條第二項，請求上訴人賠償之扶養費之損害，即屬有據。第查，被上訴人甲○○
　　係四十七年六月二十日出生，於事故發生時為四十三歲，依中華民國八十九年台
　　閩地區簡易生命表所載，尚有平均餘命三十四年，丙○○係四十五年五月二十九
　　日生，事故發生時為四十五歲，依上開簡易生命表所載，尚有平均餘命年二十六
　　年（均有戶籍謄本可按），以九十年度綜合所得稅扶養親屬免稅額每年每人七萬
　　四千元為扶養費計算基準，本院衡酌被上訴人等之日常生活所需、經濟能力及身
　　分等一切情狀，依霍夫曼係數表扣除中間利息後，認甲○○可一次請求扶養費總
　　額為一百四十九萬三千五百七十四元（計算式如下：74,000×20.0000000=1,493
　　,574），丙○○可一次請求扶養費總額為一百二十五萬三千八百六十八元（計算
　　式：74,000×16.944180＝0000000）。扣除被上拆人尚有二名女兒為同一順序扶
    養義務人及被上訴人夫妻互負之扶養義務，被害人黃科樺對於被上訴人等應各負
    百分之一扶養義務，故甲○○得一次請求之扶養費為三十七萬三千三百九十四元
    ，丙○○得一次請求之扶養費用於三十一萬三千四百六十七元之範圍內，均為正
    當，應予准許。逾此範圍部分，其請求為無理由，則不應准許。
　(四)非財產上損害部分：被害人黃科樺係被上訴人二人之獨子，因本件車禍猝死，被
　　上訴人身心上自受有相當之痛苦，依民法第一百九十四條規定，自得請求非財產
　　上之損害賠償。被上訴人甲○○係四十七年六月二十日生、原告丙○○係四十五
　　年五月二十九日生，除被害人外，雖尚有二女，但被害人死亡後，其已無男嗣，
　　因而主張其精神痛苦甚鉅，乃勝於尚有男嗣之黃義哲父母乙節，堪以採信。又其
　　二人現均無業，且均為國小畢業，而被上訴人甲○○名下有房屋一棟；上訴人家
　　中除妻子外尚有母親及兒子二人，小學畢業，此有戶籍謄本可稽。本院審認兩造
　　間之身分、地位、經濟情況及突遭喪獨子之痛等一切情狀，被上訴人所受精神上
　　痛苦非輕等一切情狀，認為被上訴人各請求給付之非財產上損害賠償於二百萬元
　　內均為相當，均應准許。上訴人主張應比照原審另案判准黃義哲父母精神賠償各
　　一百二十萬元之標準為給付，尚無可取。
六、按損害之發生或擴大，被害人與有過失者，法院得減輕賠償金額，或免除之，民
　　法第二百十七條定有明文，此項過失相抵之規定，於被害人與有過失，其繼承人
    依繼承關係及民法第一百九十二條第一項、第一百九十四條請求賠償時，亦有其
    適用（最高法院七十三年台再字第一八二號判決要旨參照）。次按「汽車行駛至
    交岔路口，其行進、轉彎應遵守號誌或交通警察之指示，遇有交通警察指揮與燈
    號並用時，以交通警察指揮為準。」；「汽車駕駛人飲用濃度超過百分之○．○
    五以上者，不得駕車。道路交通安全規則第一百零二條第一項第一款、第一百十
    四條第二款定有明文。查本件車禍之肇事原因係由於被害人黃科樺酒後駕車，且
    行經閃光號誌之交岔路口，支幹道車（閃光紅燈），未讓主幹道車（閃光黃燈）
    即上訴人之車輛通過，而有違上開規定；上訴人則行經閃光黃燈交岔路口，未減
    速慢行，小心通過，亦同有過失。且依臺灣省彰化縣區車輛事故鑑定委員會九十
    一年三月六日彰鑑字第九一○○九四號函及臺灣省車輛事故覆議鑑定委員會九十
    一年五月二日府議字第九一○四七○號函暨中央警察大學九十二年六月六日校科
　　字第九一○五九四號鑑定書之報告內容，咸認上訴人之過失應為肇事次因。惟當
　　地限速為時速六十公里，此有上開交通事故調查表在卷可考，而依上訴人之煞車
　　痕換算，上訴人之行車速度為六十五公里以上，乃於黃燈之交岔路口不僅未減速
　　慢行，反而超車疾駛，且其撞擊點乃在剛進入路口，而未達道路中心線之處，此
　　經中央警察大學上開鑑定研判在案，是上訴人之過失責任亦屬非輕，本院認其亦
　　應負擔百分之三十之過失責任，而被害人黃科樺則應負擔百分之七十之過失責任
　　。上訴人認其過失輕微，僅應負擔百分之二十之過失責任，尚無可取。從而，上
　　訴人抗辯本件有過失相抵原則之適用，固屬可採，惟以依前述之責任分配，認上
　　訴人仍應負擔百分之三十之過失責任，被害人黃科樺則應負擔百分之七十之過失
　　責任，爰據此減輕上訴人之賠償責任各百分之七十，是被上訴人甲○○、丙○○
　　得請求賠償之金額依序為七十五萬八千八百四十六元、六十九萬四十零四十二元
　　。
七、又按汽車駕駛人投保強制汽車責任保險，保險人依強制責任保險法規定給付之保
    險金，視為加害人或被保險人損害賠償金額之一部分；加害人或被保險人受賠償
    請求時得扣除之，強制汽車責任保險法第三十條定有明文。查：本件被上訴人因
    本件汽車肇事死亡而已各領取汽車責任險三十五萬元，為兩造所不爭執，依上開
    規定，被上訴人此部分已受領之賠償金額均應予扣除。從而，被上訴人甲○○、
    丙○○依侵權行為之法律關係，請求上訴人賠償給付依序四十萬八千八百四十六
    元、三十四萬四千零四十元之金額，及均自九十一年八月十六日起至清償日止，
    按年息百分之五計算之利息，為有理由，應予准許。原審法院因命上訴人給付被
    上訴人甲○○四十萬八千八百四十六元、給付丙○○三十四萬四千零四十元及其
    遲延利息，並為假執行及免為假執行之宣告，核無不合。上訴意旨，仍執陳詞，
    指摘原判決不當，求予廢棄改判，為無理由，應予駁回。
八、據上論結，本件上訴為無理由，依民事訴訟法第四百四十九條第一項、第七十八
    條，判決如主文。
中　　　華　　　民　　　國　　九十三　　年　　　七　　　月　　 二十　　 日
~B1民事第五庭審判長法　官　陳滿賢
~B2　　　　　　　　法　官　邱森樟
~B3　　　　　　　　法　官　朱　樑
右為正本係照原本作成。
兩造均不得上訴。
~B　　　　　　　　書記官　陳秀真
中　　　華　　　民　　　國　　九十三　　年　　　七　　　月　　二十二　　日
                                                                        Ｈ
